臺灣臺北地方法院民事判決　　　　　　　　96年度智字第16號
原　　　告　林澤安即西園醫院
訴訟代理人　林正隆律師
被　　　告　躍獅行銷股份有限公司
法定代理人　甲○○
訴訟代理人　劉立恩律師
複代理人　　鄒志鴻律師
上列當事人間請求排除侵害事件，本院於中華民國96年4月9日言
詞辯論終結，判決如下：
    主　　文
原告之訴駁回。
訴訟費用由原告負擔。
　　事實及理由
一、原告起訴主張：原告於民國86年9月23日向經濟部智慧財產
    局申請「西園醫院及圖WEST GARDEN HOSPITAL」服務商標(
    下稱系爭商標)，指定使用於醫療、藥劑調配服務、各種病
    害症狀之檢驗、分析、醫學試藥試劑之臨床實驗、科學研究
    、分析、生化、生理、血清、血液、微生物之臨床檢驗、提
    供有關化學、細菌學、微生物學、生物科技等之研究、分析
    及諮詢等服務，系爭商標於87年11月16日獲准註冊，註冊證
    號碼為第104931號，並於87年12月16日註冊公告，專用期間
    至97年11月15日，現仍在專用期間，而被告以經營中西藥之
    零售批發為業，其除經營西藥及健康食品等零售業務外，應
    包含與系爭商標指定使用服務相同之藥劑調配項目，詎被告
    竟未經原告之同意，在台北市○○區○○路2段260號設立「
    躍獅行銷股份有限公司西園藥局門市」（下稱系爭營業名稱
    ）營業所，其營利事業名稱具有原告已取得商標權之「西園
    」二字，並使用「YES CHAIN躍獅連鎖藥局西園藥局第93 家
    店加盟專線：（03）0000000」為營業招牌（下稱系爭招牌
    ），而前開營業所地址非但與原告之營業處所相鄰近，且系
    爭招牌所使用之「西園」與系爭商標之「西園」既屬同一文
    字，二者主要部分相同，被告以之作為藥局名稱，致使相關
    消費者產生混淆，誤認被告所設之西園藥局與原告之西園醫
    院有營業上之關係，顯已違反商標法第29條第2項及第62條
    第2款規定，而侵害原告系爭商標專用權，爰依商標法第61
    條之規定，請求被告排除上開侵害並將系爭招牌予以拆除銷
    毀等語。並聲明：(一)被告不得使用相同或近似於「西園」作
    為其藥局名稱之特取部分；(二)被告應將坐落在台北市○○區
    ○○路2段260號之營業所印有「西園」之招牌予以拆除並銷
    毀。
二、被告則以：系爭商標係以「西園醫院及十字圖樣」為主要部
    分，而系爭招牌則以被告之第00000000號註冊商標「YES」
    及「躍獅」所組成，並以「YES CHAIN躍獅連鎖藥局」為其
    主要部分，就客觀字體之大小區別、編排方式，足令一般消
    費者認知被告係以該部分作為商標使用，並以之為該藥局名
    稱，再就二者主要部分予以客觀隔離觀察或同時比對，憑視
    覺接觸之瞬間印象及通體觀察之結果，其外觀、觀念或讀音
    均無何引起消費者混淆誤認之情形，又該藥局門市既設在台
    北市○○路段，附近公司、商號亦不乏援用該路名作為提供
    商品或服務之說明併附記地點文字，系爭營業名稱以及系爭
    招牌所使用之「西園藥局」等文字，旨在表彰該藥局為被告
    第93家加盟門市，其中「西園」2字，其客觀上所顯露者既
    屬西園路段之名詞，係屬一般普通使用方式作為被告提供服
    務之說明附記地點文字，不足使消費者認知被告用作商標之
    使用型態，是系爭商標與系爭營業名稱、系爭招牌均無致使
    相關消費者之混淆誤認之情形等語資為抗辯。並聲明：原告
    之訴駁回。
三、查原告於86年9月23日向經濟部智慧財產局申請「西園醫院
    及圖WEST GARDEN HOSPITAL」服務商標，指定使用於醫療、
    藥劑調配服務、各種病害症狀之檢驗、分析、醫學試藥試劑
    之臨床實驗、科學研究、分析、生化、生理、血清、血液、
    微生物之臨床檢驗、提供有關化學、細菌學、微生物學、生
    物科技等之研究、分析及諮詢等服務，系爭商標於87年11月
    16日獲准註冊，註冊證號碼為第104931號，並於87年12月16
    日註冊公告，專用期間至97年11月15日；而被告係第000000
    00號註冊商標「YES躍獅」之商標權人，其在台北市○○區
    ○○路2段260號設立系爭營業名稱之營業所，從事藥劑調配
    等服務，並於上開營業所懸掛系爭招牌等事實，為兩造所不
    爭執，並有經濟部智慧財產局審定號第104931號及第170596
    號商標檢索資料、被告公司資料查詢及被告所屬西園藥局門
    市營業登記資料公示查詢各1紙暨系爭招牌懸掛照片2張在卷
    可稽，自堪信為真實。
四、原告主張被告在系爭營業名稱及系爭招牌上使用「西園」等
    字作為其藥局名稱，係使用原告系爭商標中之文字於同一或
    類似之服務上，致消費者生混淆誤認，而侵害原告之商標專
    用權等情，為被告所否認，並以前揭情詞置辯，是本件兩造
    主要爭點厥為：(一)被告在系爭招牌上使用「西園」字樣，是
    否構成商標之使用？(二)被告使用「西園」之文字，在系爭營
    業名稱內及系爭招牌上是否會致生相關消費者混淆誤認之結
    果？(三)被告使用「西園」文字在系爭營業名稱及系爭招牌上
    是否合乎善意且合理使用之方法，而不受系爭商標權效力拘
    束？茲分別說明如下：
（一）按商標權人對於侵害其商標權者，得請求損害賠償，並得
      請求排除其侵害；有侵害之虞者，得請求防止之。未經商
      標權人同意，而有第29條第2項各款規定情形之一者，為
      侵害商標權，商標法第61條固定有明文。惟依商標法第29
      條第2項係規定：「除本法第30條另有規定外，下列情形
      ，應得商標權人之同意：一、於同一商品或服務，使用相
      同於其註冊商標之商標者。二、於類似之商品或服務，使
      用相同於其註冊商標之商標，有致相關消費者混淆誤認之
      虞者。三、於同一或類似之商品或服務，使用近似於其註
      冊商標之商標，有致相關消費者混淆誤認之虞者。」，該
      規定既將同法第30條善意且合理使用之情形排除在外，故
      於符合同法第30條善意且合理使用之狀況，縱有前揭29條
      第2項各款所列之使用情形，仍不發生侵害商標權之問題
      。又以他人註冊商標中之文字作為自己公司名稱、商號名
      稱、網域名稱或其他表彰營業主體或來源之標識，致商品
      或服務相關消費者混淆誤認者，在本質上尚非屬商標使用
      之行為，商標法第62條第2款乃特別以擬制之方式，規範
      是類行為視為侵害商標權態樣之一，惟前揭行為態樣，均
      仍屬商標法第61條第1項「侵害商標權」之內涵，在適用
      上亦應同受商標法第30條善意且合理使用之限制至明。
      經查：
      1.原告主張侵害其商標權之系爭招牌，依其外觀所示，其
        招牌貼紙底色均為白色，被告自有商標「 YES 」以淺
        綠方塊底反白文字分別置於系爭招牌之最左側或最上側
        ，「 CHAIN 」均以藍字置於「 YES 」之下方，而系爭
        招牌正中央極大面積均為深綠色、類似標楷體之「躍獅
        連鎖藥局」文字，「西園藥局」則以紅色長條狀方塊底
        反白之細明體文字置於前揭「躍獅連鎖藥局」文字之「
        藥局」下方，另「第93家店」係以淺綠底長條狀方塊反
        白之細明體文字分置於「西園藥局」之右側或下方，「
        加盟專線：（03）0000000」之灰色細明體文字則分置
        於系爭招牌之右側或最下側，就字體大小比較而言，系
        爭招牌均以「躍獅連鎖藥局」字體為最大、最為顯明，
        其次為「YES」，至其他用字之字體則相差無幾，倘復
        以整體方式審視之，則以深綠色之大字「躍獅連鎖藥局
        」首映眼簾，「西園藥局」四字顏色對比雖較為強烈，
        但其字體甚小，各約為「躍」、「獅」、「藥」、「局
        」4字之1/6大小，亦不若「躍獅連鎖藥局」字型為粗體
        藝術字具有特色，此有原告提出之系爭招牌彩色列印照
        片2張在卷可參。是斟酌系爭招牌之版面配置、顏色對
        比、字體字型、字樣大小及是否特別加強其顯著性等情
        ，顯然被告所設系爭招牌係以「躍獅連鎖藥局」為其著
        墨、表彰之重點。易言之，系爭招牌應係以「躍獅連鎖
        藥局」文字作為使消費者認識其為被告之商標及藥局名
        稱，反觀其上之「西園」等文字顯非被告用以吸引消費
        者或作為商標之用，原告主張被告將系爭招牌之「西園
        」等字樣作為商標使用云云，顯屬誤會。是被告所懸掛
        之系爭招牌，應係將「西園」等文字作為標示該藥局所
        處之地域，屬描述性之使用而已，非屬商標法所規範之
        商標使用行為，原告上開主張，並不足採。
      2.次按商標乃事業經營者為表彰商品、服務來源之標記，
        商標為達到表彰來源之功能，必須具備「顯著性」，倘
        商標愈顯著者，可主張之商標權保護範圍愈大，若商標
        顯著性愈低，其可主張之法律保護範圍則愈小，愈不易
        構成商標權之侵害。本件原告請求被告禁止使用之「西
        園」二字作為道路路名之使用，係早於原告將該商標使
        用在其醫院名稱上，是原告之商標就「西園」二字部分
        ，其顯著性顯然不高，所可主張之權利保護範圍自亦不
        大。而被告在系爭招牌和系爭營業名稱中既以「躍獅連
        鎖藥局」為該公司所屬藥局之主要名稱如前述，而其以
        「西園」作為系爭招牌及營業名稱內容之一部，僅係用
        於表示該藥局之門市區域名稱，以表徵其所在之路段位
        置而已。而此種地理位置表示之方式，於擁有多數加盟
        店、連鎖店之營業，為區別各門市、分店之不同，大多
        以區域名稱（如萬華分店、東門門市、雙園分店等）、
        道路名稱（如金華分店、永康門市等）作為識別分店名
        稱之表示，以表彰與其他加盟店或連鎖店之不同，此種
        情形頗為習見，而於各個不同營業中使用相同門市名稱
        （例如力霸房屋東門分公司、信義房屋東門分公司），
        雖其於營業名稱上均標示門市○○路段或區域，亦不能
        因此認為係該等標示係將該路名或區域名稱作為商標、
        表彰營業主體或來源之標識使用，是此種以路名或是區
        域名稱作為表彰各加盟店或連鎖店之不同，自屬善意且
        合理之使用方法。再衡諸被告於其招牌及營業名稱內均
        非將「西園」之標記刻意置於醒目之處，或刻意彰顯「
        西園」文字之識別性，以表徵、隱諭或影射被告所屬藥
        局與原告系爭商標間有一定之關聯性，或屬原告之關係
        企業，或其間具有加盟連鎖等關係等情，堪信被告所辯
        其於營業名稱及招牌就「西園」二字標示，屬善意且合
        理使用之方法，而係對其服務地緣為說明之標示等語應
        為可採。
      3.按凡以善意且合理使用之方法，表示自己之姓名、名稱
        或其商品或服務之名稱、形狀、品質、功用、產地或其
        他有關商品或服務本身之說明，非作為商標使用者，不
        受他人商標權之效力所拘束，商標法第30條第1項第1款
        定有明文。而所謂合理使用之方法，係指以一般商業習
        慣上通常使用之方法表示於商品中，如以某種文字表示
        其為何人製造，何地出產，以示與他人有別之類，此種
        表示既非商標，乃不受商標權之效力所及，且前揭免責
        規定，在商標法第62條擬制侵害規定亦有其適用，蓋其
        與同法第61條第2項規定，均屬同法第61條第1項「侵害
        商標權」之內涵，僅其侵權行為之態樣有間而已，從商
        標法之目的解釋而論，自無泥於法條文義，而異其免責
        事由為適用之必要。本件被告就系爭商標中「西園」二
        字，雖有使用於系爭招牌及系爭營業名稱中，然而其就
        「西園」二字，既非作為商標使用，且係以善意且合理
        使用之方法，為區別各被告各藥局分局，以其所在之西
        園路之路名「西園」二字，作為地理位置表示之方式，
        無任何用以混淆消費大眾對營業主體或來源表彰標識之
        惡意，自不受原告系爭商標權之拘束。又被告之使用「
        西園」二字，既係符合商標法第30條第1項第1款之不成
        立侵害商標權之排除情形，原告另主張被告將系爭商標
        中之「西園」文字作為自己表彰營業主體或來源之標識
        ，致藥劑調配相關服務之消費者發生混淆誤認云云，即
        顯不可採。
（二）綜上所述，本件被告在系爭營業名稱及系爭招牌上使用「
      西園」二字之文字，尚非屬商標使用之行為，且係以善意
      合理使用之方法，表示被告所屬藥局本身門市名稱之地理
      附記說明，揆諸前揭規定與說明，自不受原告系爭商標權
      之拘束。原告主張被告在系爭招牌上使用「西園」字樣，
      侵害其商標權云云，自不可採。從而，原告依侵權行為之
      法律關係，請求被告不得使用相同或近似於「西園」作為
      其藥局名稱之特取部分，並應將坐落在台北市○○區○○
      路2段260號營業所印有「西園」文字之招牌予以拆除、銷
      毀，均無理由，應予駁回。
五、本件之事實及法律關係業臻明確，兩造其餘主張、陳述及攻
    擊防禦方法，經本院審酌後，核與判決結果不生影響，均毋
    庸再予論述，附此敘明。
六、訴訟費用負擔之依據：民事訴訟法第78條。
中　　華　　民　　國　　96　　年　　4 　　月　　23　　日
                  民事第六庭    法　官　郭美杏
以上正本係照原本作成
如對本判決上訴，須於判決送達後20日內向本院提出上訴狀
中　　華　　民　　國　　96　　年　　4 　　月　　24　　日
                    　　　　　　書記官　潘惠梅
